【裁判字號】    97,易,184
【裁判日期】    970822
【裁判案由】    竊佔
【裁判全文】
臺灣雲林地方法院刑事判決               97年度易字第184號
公  訴  人  臺灣雲林地方法院檢察署檢察官
被      告  甲○○
上列被告因竊佔案件，經檢察官提起公訴（96年度偵字第3229號
），本院判決如下：
    主      文
甲○○意圖為自己不法之利益，而竊佔他人之不動產，處罰金新
臺幣仟元，如易服勞役，以新臺幣壹仟元折算壹日。
其餘被訴部分無罪。
    事實及理由
壹、有罪部分：
一、犯罪事實：
    甲○○為雲林縣西螺鎮○○段565 之4 地號土地（以下簡稱
    565 之4 地號土地）之實際使用人（該土地為其父親林元泉
    及棠兄弟鍾孟達、鍾孟璋等人所共有），565 之4 地號土地
    與乙○○所有同地段1579之1 地號之土地（以下簡稱1579之
    1 地號土地）相毗鄰，乙○○為使農地排水順暢，請求雲林
    農田水利會在該1579之1 地號土地上施設排水路溝渠，甲○○亦同意該排水路末段段面不足之部分由其無償提供565 之
    4 地號土地供作水利用地使用，且為杜爭議，雙方於民國95
    年12月20日簽具切結書。又甲○○為配合上開排水溝之施工
    ，進而將565 之4 地號土地與1579之1 地號土地間之石綿瓦
    圍牆拆除。詎甲○○在上述排水工程施工完竣後，主觀上已
    預見在該排水路末段搭建鐵皮圍籬，將佔用到1579之1 地號
    之土地，但其為省去在565 之4 地號土地上重新搭蓋圍牆之
    勞力、時間及費用，仍基於為自己不法利益之意圖，於96年
    5 月31日15時30分許，在該排水路末段處搭建鐵皮圍籬1 座
    ，將該處出入口封閉，而竊佔1579之1 地號土地面積達0.02
    平方公尺（起訴書誤載為0.019 平方公尺）。嗣經乙○○發
    覺後報請雲林農田水利會西螺管理處引西工作站人員處理，
    經甲○○同意後，由雲林農田水利會人員拆除之，始知上情
    。
二、認定犯罪事實所憑之證據及理由：
  (一)證據能力部分：
    按被告以外之人於審判外之陳述，雖不符刑事訴訟法第159
    條之1 至之4 等4 條規定，而經當事人於審判程序同意作為
    證據，法院審酌該陳述作成時之情況，認為適當者，亦得作
    為證據，刑事訴訟法第159 條之5 第1 項規定甚明。經查，
    本判決後開所引用之各該被告以外之人於審判外之陳述（包
    含言詞及書面陳述），原則上均無證據能力，但被告甲○○
    在本院審理中表示同意作為證據使用（見本院卷第54頁至第
    55頁），本院審酌上開證據製作時之情況，並無違法不當之
    情事，認為以之作為證據應屬適當，揆諸前開規定，應認該
    等供述證據例外具有證據能力。
  (二)證明力部分：
    被告固坦承565 之4 地號土地與1579之1 地號土地相鄰，且
    雲林農田水利會在1579之1 地號土地上施作排水工程時，其
    也同意該排水路末端不足部分由其無償提供部分565 之4 地
    號土地供施作，並簽立切結書，其並將565 之4 地號土地上
    L 型石綿瓦圍牆拆除以方便工程之進行，但在排水路工程完
    成後，其為了省去重新搭建圍牆之勞力、時間及費用，逕自
    於上開時間，在排水路末段設置鐵皮圍籬一座，經丈量後發
    覺佔用1579之1 地號土地達0.02平方公尺等事實，惟矢口否
    認有何竊佔犯行，辯稱：伊當時不知道鐵皮圍籬有佔用到告
    訴人的土地，伊是案發後才知道，且隨即拆除云云。經查：
  1.被告之父即案外人林元泉等人共有565 之4 地號土地，現由
    被告耕作使用，565 之4 地號土地與1579之1 地號土地相鄰
    ，兩土地間原存有石綿瓦圍牆相隔，但告訴人為使農田排水
    順暢，請求雲林農田水利會在1579之1 地號土地上施作排水
    路，被告亦同意該排水路末段不足之處由其提供565 之4 地
    號土地供作水利用地使用，兩人即於95年12月20日簽立切結
    書，被告復將上述圍牆拆除以配合工程之施作，但在排水路
    工程竣工後，被告卻為了省去重新搭蓋圍牆所造成之勞力、
    時間及費用等不利益，於上述時間，在排水路末段搭建鐵皮
    圍籬1 座，佔用1579之1 地號土地達0.02平方公尺等事實，
    業據被告供陳明確（見偵卷第17頁、第32頁至第33頁；本院
    卷第55頁、第80頁反面、第84頁），且經證人即雲林農田水
    利會西螺管理處引西工作站約僱人員丙○○在偵查中及本院
    審理中證述屬實（見偵卷第32頁；本院卷第80頁至第80頁反
    面），復有切結書、土地登記謄本、現場照片及雲林縣西螺
    地政事務所97年5 月7 日雲西第二字第0970002778號函所附
    土地複丈成果圖及面積計算表等在卷可稽（見警卷第7 頁至
    第8 頁、第10頁；偵卷第10頁、第20頁至第20頁反面、第35
    頁至第37頁；本院卷第13頁、第19頁至第22頁、第35頁至第
    48 頁） ，且經本院至現場勘驗無誤（見本院勘驗筆錄，本
    院卷第28頁至第31頁），堪信為真實。至檢察官雖於96年10
    月12 日 囑託雲林縣西螺地政事務所至現場測量該鐵皮圍籬
    佔用1579之1 地號土地之面積，經測得結果為0.019 平方公
    尺，有雲林縣西螺地政事務所97年2 月15日雲西地二字第09
    70000925號函所附土地複丈成果圖附卷可佐（見偵卷第40頁
    至第41頁），與上述測得數據不同。但第一次測量經地政機
    關進行內部檢查作業時發覺實地擺放測釘之位置有誤，經本
    院督同地政人員至現場勘驗時重新擺放測釘測量後，始獲得
    正確之數值（見本院卷第38頁、第40頁至第42頁），此並經
    公訴檢察官蒞庭時更正犯罪事實屬實（見本院卷第55頁），
    是起訴書援引該次測得之數據認定被告竊佔1579之1 地號土
    地之面積為0.019 平方公尺云云，尚有誤會，特予說明。
  2.被告雖執前詞置辯，惟該排水設施尚未搭建之前，565 之4
    、1579之1 地號土地間有圍牆相隔，1579之1 地號土地上約
    莫有30公分長之小渠道，沿圍牆併行，為被告所是認（見本
    院卷第80頁反面、第83頁反面至第84頁），復據證人丙○○
    證述歷歷（見本院卷第80頁），被告既為565 之4 地號土地
    之實際使用人，且原已搭蓋石綿瓦圍牆與1579之1 地號土地
    作區隔，豈可對565 之4 、1579之1 地號土地間之邊界諉稱
    不知？再者，細譯上開切結書之內容（見警卷第10頁；偵卷
    第10頁），其上載明：「... 改善南社口小排二之四工程〈
    西螺鎮○○段1579之1 地號〉... 同意貴會（即雲林農田水
    利會）以原有用地〈地目水、水路用地〉施設排水路（末段
    段面不足部分甲○○等，由565 之4 無償提供為水利用地使
    用），以嘉惠會員... 本人願立切結書條件如下：一自動無
    償配合遷移地上物（含建物）以利工程順利進行。... 五終
    點用地不足處向東偏移，由甲○○先生（565 之4 地號）提
    供作為水路使用... 。」足見雙方在締約之時，該排水路之
    末段係併用565 之4 及1579之1 地號之土地，此觀上開契約
    內記載「不足」而非「全部」自明。則在排水路設施設立之
    初，被告顯已知悉該排水路末段之搭建，係併予使用1579之
    1 、565 之4 地號之土地。再觀諸卷附現場照片及土地複丈
    成果圖（見警卷第7 頁；偵卷第20頁至第20頁反面；本院卷
    第39頁）可知，1579之1 地號土地上之渠道，經工程施作後
    ，已拓寬為卷附照片所顯示之大型排水溝，排水路之末段有
    舌狀突出水泥設施加以覆蓋，被告搭建之鐵皮圍籬即係「橫
    亙」在該水利設施舌狀突出物之末端上（即排水路末段），
    範圍延伸至1579之1 地號與同地段1578、1578之1 地號土地
    交界處之石柱上，並將該處出入口完全封死，則被告在搭建
    該鐵皮圍籬之初，衡情顯已預見該鐵皮圍籬將會佔用到1579
    之1 地號之土地。參以證人丙○○在本院審判中證稱：我那
    次去的時候，我告訴被告說渠道管理是雲林農田水利會之權
    責，不能擅自搭設圍籬，我沒有跟被告講說有佔到別人（即
    告訴人）土地的事（見本院卷第79頁），則證人丙○○顯未
    告知其有佔用他人土地之情，若被告卻對佔有他人土地乙事
    毫無所悉，何以被告在該鐵皮圍籬拆除後，於96年10月10日
    重新搭建時，卻已知預先保留排水路建造前原有渠道之寬度
    ，縮減原有鐵皮圍籬之搭建範圍？（詳見後無罪部分之論述
    ，亦可見本院卷第87頁反面、第92頁）。凡此種種，在在可
    徵被告在設置該鐵皮圍籬之初，主觀上確對於該鐵皮圍籬若
    放置到石柱旁，勢必將佔用1579之1 地號土地之情形已有預
    見，僅係因為貪圖一時便利而為，不因其佔用之面積僅0.02
    平方公尺而有異，可徵被告主觀上確有竊佔之故意及為自己
    不法利益之意圖。被告先在檢察官面前辯稱：我是「鑑界過
    後」才圍的，我的鐵皮圍籬沒有佔用到告訴人的土地云云（
    見偵卷第7 頁），後在本院審理中改口稱：我雖然有圍到告
    訴人之土地，但那時候「還沒有測量土地」，所以我那時候
    不知情云云（見本院卷第16頁、第87頁反面），是被告供述
    前後反覆不一，亦與上開證據資料相悖，不能採信。準此，
    本件事證明確，被告竊佔1579之1 地號土地之犯行洵堪認定
    ，應依法論科。
三、論罪科刑之理由：
  (一)按刑法第320 條第2 項、第1 項之竊佔罪，為即成犯，於其
    竊佔行為完成時犯罪即成立，以後之繼續竊佔乃狀態之繼續
    ，而非行為之繼續，不因日後竊佔狀態遭除去而影響其犯罪
    之成立（最高法院66年臺上字第3118號判例意旨參照），則
    事發後該鐵皮圍籬雖已經拆除，仍無礙於本罪之成立。是核
    被告所為，係犯刑法第320 條第2 項、第1 項之竊佔罪。
  (二)本院審酌被告貪圖一時便利，竊佔1579之1 地號土地供己使
    用，犯後猶否認犯罪，誠屬不該，但本院念及被告未有犯罪
    之前科紀錄，有臺灣高等法院被告前案紀錄表在卷可考，顯
    見被告平日素行良好，又被告為配合排水路之施作，無償提
    供提565 之4 地號土地作為水利用地，並配合拆除其原有石
    綿瓦圍牆，可認被告確有嘉惠鄉里之心，但因此導致565 之
    4 地號之土地缺乏屏障，方惹起被告為本案犯罪之動機，犯
    罪情節可謂輕微，雖告訴人指稱被告上開行為已經妨害其出
    入，然1579之1 地號土地既已改建為排水路設施，本非供人
    行走之用，又告訴人利用該排水路行走之目的，經本院瞭解
    本案及另案被告被訴毀損案件（本院97年度易字第239 號）
    之始末後，堪信告訴人係為了至其所有同地段1579地號土地
    上施作，然該1579地號之土地前有產業道路可供通行，此經
    本院勘驗屬實，復有現場照片附卷可查（見本院卷第28頁至
    第31頁、第43頁），足見被告上開犯行造成告訴人權利行使
    雖有妨礙，但告訴人權益受損程度尚非鉅大，且被告竊佔告
    訴人土地之面積僅0.02平方公尺，在雲林農田水利會承辦人
    員要求被告拆除該鐵皮圍籬時，被告也願意配合，且被告再
    次搭蓋鐵皮圍籬時，已預留原有渠道之寬度，用以供他人通
    行之用（詳後無罪部分之論述），當認被告確有悔悟之心，
    暨現該排水路上已未有任何鐵皮圍籬阻礙告訴人通行等一切
    情狀，認量處如主文所示之刑，並諭知易服勞役之折算標準
    ，即可收警惕與教化被告之效果。起訴書請求本院從重量刑
    ，顯未慮及上情，不為本院所採，特予說明。
貳、無罪部分：
一、公訴意旨略以：被告於上開時地搭建之鐵皮圍籬拆除後，竟
    再基於為自己不法利益之意圖，於96年10月10日，在上開圍
    籬舊址處，再度設置鐵皮圍籬1 座，竊佔1579之1 地號土地
    面積達0.019 平方公尺。因認被告涉犯刑法第320 條第2 項
    、第1項之竊佔罪嫌。
二、按犯罪事實應依證據認定之，無證據不得認定犯罪事實；另
    不能證明被告犯罪者，應諭知無罪之判決，刑事訴訟法第15
    4 條第2 項、第301 條第1 項分別定有明文。又刑事訴訟法
    上所謂認定犯罪事實之證據，係指足以認定被告確有犯罪行
    為之積極證據而言，該項證據自須適合於被告犯罪事實之認
    定，始得採為斷罪資料；而認定不利於被告之事實，須依積
    極證據，苟積極證據不足為不利於被告事實之認定時，即應
    為有利於被告之認定，更不必有何有利之證據。且刑事訴訟
    上證明之資料，無論其為直接或間接證據，均須達於通常一
    般之人均不致有所懷疑，而得確信其為真實之程度，始得據
    為有罪之認定，若其關於被告是否犯罪之證明未能達此程度
    ，而有合理懷疑之存在，致使無從形成有罪之確信，根據無
    罪推定原則，即應為被告無罪判決之諭知（最高法院30年上
    字第81 6號、76年臺上字第4986號、92年臺上字第128 號判
    例要旨參照）。
三、檢察官認被告涉犯上開犯嫌，無非以其於96年11月8 日前往
    現場勘驗，並委請雲林縣西螺地政事務所派員至現場進行實
    地繪測，測得該鐵皮圍籬（勘驗時已經拆除）佔用1579 之1
    地號土地面積達0.019 平方公尺為主要論據。惟被告堅詞否
    認有上述竊佔犯行，辯稱：我第2 次再使用鐵皮圍籬將該處
    圍起來時，已經沒有圍到石柱旁邊，而係預留原有渠道之長
    度，大約50公分左右，所以我沒有竊佔告訴人的土地等語。
    經查，關於被告「第2 次」搭建鐵皮圍籬之細節，證人丙○○於審判中到庭證稱：被告在96年10月間第2 次使用鐵皮圍
    籬將該處圍起來時，是我去拆除的，但被告圍的地點比較靠
    近馬路上，沒有蓋到水泥結構舌狀突出物的部分，也沒有連
    接到原來的石柱上，中間留有1 個人可以通行的距離，石柱
    距離鐵皮圍籬之距離至多有50公分等語（見本院卷第77頁反
    面至第79頁），核與證人丙○○在檢察官面前證稱：被告第
    1 次圍的時候是在渠道上，第2 次沒有圍在渠道上，是圍在
    柱子外側，也就是水泥結構突出物的外側，在圍牆與石柱間
    留有1 個空隙等語（見偵卷第32頁）相符，亦與被告上開辯
    詞相吻合，復有告訴人在本院審理中所提出之現場照片1 張
    可證（見本院卷第92頁）。檢察官雖以現場勘測之結果，直
    指被告「第2 次」搭建鐵皮圍籬時，確仍圍到石柱邊。但檢
    察官至現場勘驗時，該鐵皮圍籬既已拆除，則何以可認被告
    第2 次圍的面積大小，均與第1 次相同？又證人丙○○既在
    檢察官面前為上開證言，檢察官復在起訴書內援引作為證據
    使用（詳見起訴書第2 頁之記載），何以檢察官仍認被告所
    圍之面積，仍已到達石柱邊，而與第1 次相同？足證檢察官
    認被告再建鐵皮圍籬時，佔用告訴人上開1579之1 地號土地
    達0.019 平方公尺云云，思考論理均有跳躍臆斷之嫌。是被
    告辯稱其第2 次再圍的時候，已經保留原有渠道之間距約50
    公分左右，沒有圍到石柱等語，並非虛妄。再稽之卷附土地
    複丈成果圖（見本院卷第39頁）上A 、B 、D 、E 四點連成
    梯形之圖樣，A 至B 之距離約為4 公厘（即被告第1 次搭建
    鐵皮圍籬時佔用告訴人土地之面積），經以比例尺（1 ：20
    0） 換算後，實際長度應為80公分，再以梯形斜率計算B、E
    中線任一點至D 、A 中線任一點之距離（即第2 次圍鐵皮圍
    籬之大概位置），極有可能小於50公分，則被告第2 次搭建
    該鐵皮圍籬之處，既已距離石柱達50公分左右，是否確仍佔
    用到1579之1 地號土地？實屬可疑。從而，被告辯稱第2 次
    並沒有佔用到告訴人之土地等語，應屬有據。抑有進者，被
    告自承已保留原有渠道間之間隔供人通行之用，縱算該次鐵
    皮圍籬設置之位址仍有佔用1579之1 地號土地，能否率爾推
    斷被告主觀認知上，仍有竊佔告訴人土地之故意，而得以竊
    佔罪相繩？亦顯非無疑。是被告辯稱其並無竊佔土地之故意
    等語，就上述證據資料相互勾稽觀之，即非不能採信。
四、綜上所論，本院依據檢察官所提出之證據資料及調查證據之
    結果，認被告是否確有檢察官所指上開竊佔犯行，尚有合理
    懷疑存在。檢察官既然不能證明被告確有其所指之前揭犯罪
    事實存在，且檢察官認此部分被訴事實與上開經本院認定有
    罪之犯行間為數罪併罰之關係，核諸前揭法條及判例要旨，
    自應就此被訴部分為被告無罪之諭知。
、應適用之法律：
    依刑事訴訟法第299 條第1 項前段、第301 條第1 項，刑法
    第320 條第2 項、第1 項、第42條第3 項，刑法施行法第1
    條之1 第1 項、第2 項前段，判決如主文。
本案經檢察官丁○○到庭執行職務。
中    華    民    國    97    年    8     月    22    日
                  刑事第五庭  審判長法  官 侯 廷 昌
                                    法  官 藍 家 偉
                                    法  官 王 紹 銘
以上正本證明與原本無異。
如不服本判決，應於收受本判決後10日內向本院提出上訴書狀，
並應敘述具體理由。如未敘述上訴理由者，應於上訴期間屆滿後
20 日 內向本院補提理由書狀（均須按他造當事人之人數附繕本
）「切勿逕送上級法院」。
                                    書記官 王 秀 如
中    華    民    國    97    年    8     月    22    日
附錄本案論罪科刑法條全文：
中華民國刑法第320條
意圖為自己或第三人不法之所有，而竊取他人之動產者，為竊盜
罪，處5 年以下有期徒刑、拘役或500元以下罰金。
意圖為自己或第三人不法之利益，而竊佔他人之不動產者，依前
項之規定處斷。
前2 項之未遂犯罰之。


司法院資訊處製作；財團法人民間司法改革基金會備份。
